---
title: "De TreeTalkers van de Bomenluisteraar"
format: html
date: today
author: Ronald M. Visser
---

De Bomenluisteraar is een door NWO-gefinancierd project (<https://doi.org/10.61686/BHNSY02702>). Het lectoraat [Sustainable Areas and Soil Transitions](https://www.saxion.nl/onderzoek/lectoraten/sustainable-areas-and-soil-transitions) van Saxion is hierbij penvoerder en voert het uit samen met het lectoraat [Civic Technology](https://www.dehaagsehogeschool.nl/onderzoek/lectoraten/civic-technology) van de Haagse Hogeschool, samen met partners: de gemeentes [Den Haag](https://www.denhaag.nl) en [Deventer](https://www.deventer.nl/), de [Rijksdienst voor het Cultureel Erfgoed](https://www.cultureelerfgoed.nl/), [Erfgoedhuis Zuid-Holland](https://www.erfgoedhuis-zh.nl/), [Climate Adaptation Services](https://climateadaptationservices.com/) en [Deventer Verhaal](https://deventerverhaal.nl/).

::: {.callout-tip} 
## De Bomenluisteraar: het verhaal van ons groene erfgoed
Bomen vertellen een verhaal: niet alleen over hun leven, maar ook over dat van mensen. Hoe leren we luisteren naar deze vertellers? Bomen in parken spelen een belangrijke rol in ons dagelijks leven door bijvoorbeeld de lucht te zuiveren en schaduw op hete dagen te bieden. Oude bomen zijn vaak geplant door onze voorouders en leven langer dan mensen. Bomen vormen dus onze erfenis en het (groene) erfgoed, maar kunnen niet vertellen wat ze hebben meegemaakt. In de Bomenluisteraar willen wij bomen een stem geven middels multimedia en vertellen hoe bomen in parken reageren op veranderingen in verleden en heden.
:::

Op deze webpagina worden de data van de TreeTalkers van de Bomenluisteraar getoond door middel van enkele grafieken. We hebben verschillende types TreeTalker in gebruik:

-   Cyber met onder meer een dendrometer en sapstroommeter ([informatie producent](https://www.nature4.org/treetalkercyber))

-   Carbon met onder meer een dendrometer ([informatie producent](https://www.nature4.org/carbon))

-   Soil voor het meten van bodemvocht ([informatie producent](https://www.nature4.org/soil))

```{r, setup, include=FALSE}
knitr::opts_chunk$set(echo = FALSE, warning = FALSE, message = FALSE)
library(ggplot2)
library(dplyr)
library(lubridate)
source("read_tt.R")
library(ggpubr)
library(bslib)
library(bsicons)
library(sf)
library(leaflet)
library(readODS)

# read data

# static data
tt_rbp_info <- read_ods("data/tree_talkers_Rijsterborgherpark.ods")
tt_clingendael_info <- read_ods("data/tree_talkers_Clingendael.ods")

tt_rbp_info <- st_as_sf(tt_rbp_info, coords = c("x_rd", "y_rd"),crs = 28992)
tt_clingendael_info <- st_as_sf(tt_clingendael_info, coords = c("x_rd", "y_rd"),crs = 28992)


# live data
rbp_data <- rbind(
    read_tt(data_id = "9B261005"), # Sequoiadendron giganteum
    read_tt(data_id = "91261120"), # Quercus robur
    read_tt(data_id = "9B261002"), # Fagus sylvatica
    read_tt(data_id = "91261115"), # Broussonetia papyrifera
    read_tt(data_id = "91261114"), # Fagus sylvatica 'Atropurpunicea'
    read_tt(data_id = "91261121"), # cyber: tamme kastanje
    read_tt(data_id = "9B261009") # Carpinus betulus (carbon)
    ) |> 
    mutate(V1 = with_tz(V1, "Europe/Amsterdam")) |>
    filter(V1 >= dmy("27-03-2026")) |> 
    inner_join(tt_rbp_info,  by = c("V2" = "treetalker_id"))

clingendael_data <- rbind(
    read_tt(data_id = "91261118"), # eik Japanse tuin
    read_tt(data_id = "9B261008"), # japanse acer Japanse tuin
    read_tt(data_id = "91261117"), # grove den Japanse tuin
    read_tt(data_id = "91261116"), # Tilia x europaea Veteranen-linde
    read_tt(data_id = "9B261004"), # Thuja plicata: meerstammig
    read_tt(data_id = "9B261000"), # Tilia tomentosa met graven hondjes
    read_tt(data_id = "9B261007"), # Taxodium distichum ; Moerascipres
    read_tt(data_id = "91261122") # beuk langs laan
  ) |> 
    mutate(V1 = with_tz(V1, "Europe/Amsterdam")) |> 
    filter(V1 >= dmy("20-04-2026")) |> 
    inner_join(tt_clingendael_info,  by = c("V2" = "treetalker_id"))

rbp_soil <- rbind(
      read_tt(data_id = "93261020"),
      read_tt(data_id = "93261019")
      ) |> 
  mutate(V1 = with_tz(V1, "Europe/Amsterdam")) |>
  mutate(V2 = as.character(V2)) |> 
  filter(V1 >= dmy("27-03-2026")) |> 
  inner_join(tt_rbp_info,  by = c("V2" = "treetalker_id"))

clingendael_soil <- rbind(
      read_tt(data_id = "93261021"),
      read_tt(data_id = "93261024"),
      read_tt(data_id = "93261027")
      ) |> 
  mutate(V1 = with_tz(V1, "Europe/Amsterdam")) |>
  mutate(V2 = as.character(V2)) |> 
  filter(V1 >= dmy("20-04-2026")) |> 
  inner_join(tt_clingendael_info,  by = c("V2" = "treetalker_id"))

saveRDS(clingendael_data, "data/clingendael_data.rds")
saveRDS(clingendael_soil, "data/clingendael_soil.rds")
saveRDS(rbp_data, "data/rbp_data.rds")
saveRDS(rbp_soil, "data/rbp_soil.rds")

```

# Kaart met de verschillense sensoren

## Deventer: Rijsterborgherpark

```{r, locaties_rbp}

treetalkers <- tt_rbp_info |> 
  filter(!treetalker_id %in% c("93261020","93261019"))

species_pal <- colorFactor(rainbow(7), treetalkers$soort)

leaflet(st_transform(treetalkers, crs = 4326)) |> 
  addTiles() |> 
  addCircleMarkers(label = ~paste0(soort, " (", treetalker_id, ")"), color = ~species_pal(soort), stroke = FALSE, fillOpacity = 0.5) 

```

## Den Haag: Clingendael

```{r, locaties_clingendael}

treetalkers <- tt_clingendael_info |> 
  filter(!treetalker_id %in% c("93261021","93261024", "93261027"))

species_pal <- colorFactor(rainbow(8), treetalkers$soort)

leaflet(st_transform(treetalkers, crs = 4326)) |> 
  addTiles() |> 
  addCircleMarkers(label = ~paste0(soort, " (", treetalker_id, ")"), color = ~species_pal(soort), stroke = FALSE, fillOpacity = 0.5) 


```


# Boomgroei

De groei van de verschillende bomen in de beide parken. Deze data is nog niet genormaliseerd, maar geeft de ruwe output van de dendrometers.

## Deventer: Rijsterborgherpark

```{r, boomgroei_rbp}

rbp_data |>
  filter(V3==8) |>
  ggplot(aes(x=V1,y=V15)) + geom_line(aes(colour=V2)) + 
  labs(x="Tijd", y="Boomgroei (d.n.)") + facet_wrap(~soort) + 
  scale_color_discrete(name = "Sensornummer")

```

## Den Haag: Clingendael

```{r, boomgroei_clingendael}

clingendael_data |>
  filter(V3==8) |>
  ggplot(aes(x=V1,y=V15)) + geom_line(aes(colour=V2)) + 
  labs(x="Tijd", y="Boomgroei (d.n.)") + facet_wrap(~soort) + 
  scale_color_discrete(name = "Sensornummer")

```

# Bodemvocht
Naast de boomgroei monitoren we ook het vocht in de bodem met een aantal sensoren, om dit te relateren aan de boomgroei en droogte/vernatting. Deze waardes zijn momenteel nog niet gekalibreerd. Wanneer de waardes in mV toenemen bij het bodemvochtigheid, betekent dit dat de hoeveelheid vocht afneemt.

## Deventer: Rijsterborgherpark

```{r, bodemvocht_rbp}
ggarrange(
  rbp_soil |> 
    ggplot(aes(x=V1,y=V15/100)) + geom_line(aes(colour=V2)) + 
    labs(x="Tijd", y="Bodemtemperatuur (raw Ohm)") +
    scale_color_discrete(guide="none"),
  rbp_soil |> 
    ggplot(aes(x=V1,y=V14/100)) + geom_line(aes(colour=V2)) + 
    labs(x="Tijd", y="Bodemvochtigheid (raw_mv)") + 
    scale_color_discrete(name = "Sensornummer"),
  ncol = 2, widths = c(0.75, 1))

```

## Den Haag: Clingendael

```{r, bodemvocht_clingendael}

ggarrange(
  clingendael_soil |> 
    ggplot(aes(x=V1,y=V15/100)) + geom_line(aes(colour=V2)) + 
    labs(x="Tijd", y="Bodemtemperatuur (raw Ohm)") +
    scale_color_discrete(guide="none"),
  clingendael_soil |> 
    ggplot(aes(x=V1,y=V14/100)) + geom_line(aes(colour=V2)) + 
    labs(x="Tijd", y="Bodemvochtigheid (raw_mv)") + 
    scale_color_discrete(name = "Sensornummer"),
  ncol = 2, widths = c(0.75, 1))

```


# Beweging van de bomen
De TreeTalkers zijn uitgerust met een sensor die de beweging meet. De onderstaande grafieken laten de standaard deviatie zien van de verplaatsing in de x,y en z-richting en daarmee hoe sterk de beweging is.

## Deventer: Rijsterborgherpark

```{r, boomgbeweging_rbp, fig.height=11}

ggarrange(
  rbp_data |>
    filter(V3==8) |>
    ggplot(aes(x=V1,y=V6)) + geom_line() + 
    labs(x="Tijd", y="Afwijking in x-richting (st.dev)") + 
    facet_wrap(~soort, ncol = 1, labeller = label_wrap_gen(width = 15) ),
  rbp_data |>
    filter(V3==8) |>
    ggplot(aes(x=V1,y=V8)) + geom_line() + 
    labs(x="Tijd", y="Afwijking in y-richting (st.dev)") +
    facet_wrap(~soort, ncol = 1, labeller = label_wrap_gen(width = 15) ),
  rbp_data |>
    filter(V3==8) |>
    ggplot(aes(x=V1,y=V10)) + geom_line() + 
    labs(x="Tijd", y="Afwijking in z-richting (st.dev)") + 
    facet_wrap(~soort, ncol = 1, labeller = label_wrap_gen(width = 15) ),
  ncol = 3)
```


## Den Haag: Clingendael

```{r, boomgbeweging_clingendael, fig.height=11}

ggarrange(
  clingendael_data |>
    filter(V3==8) |>
    ggplot(aes(x=V1,y=V6)) + geom_line() + 
    labs(x="Tijd", y="Afwijking in x-richting (st.dev)") + 
    facet_wrap(~soort, ncol = 1, labeller = label_wrap_gen(width = 15) ),
  clingendael_data |>
    filter(V3==8) |>
    ggplot(aes(x=V1,y=V8)) + geom_line() + 
    labs(x="Tijd", y="Afwijking in y-richting (st.dev)") +
    facet_wrap(~soort, ncol = 1, labeller = label_wrap_gen(width = 15) ),
  clingendael_data |>
    filter(V3==8) |>
    ggplot(aes(x=V1,y=V10)) + geom_line() + 
    labs(x="Tijd", y="Afwijking in z-richting (st.dev)") + 
    facet_wrap(~soort, ncol = 1, labeller = label_wrap_gen(width = 15) ),
  ncol = 3)
```


# Temperatuur en luchtvochtigheid

De temperatuur wordt weergegeven als [boxplot](https://nl.wikipedia.org/wiki/Boxplot) per dag. De luchtvochtigheid is weergegeven als een [spreidingsdiagram](https://nl.wikipedia.org/wiki/Spreidingsdiagram) met een kleur per sensor. Beide grafieken zijn voorzien van een trendlijn.

## Deventer: Rijsterborgherpark

```{r, temperatuur_rbp}

#rbp_data |>
#    filter(V3==8) |> 
#    ggplot(aes(x=V1,y=V13/100)) + geom_point(aes(colour=V2), size=0.75) +
#    labs(x="Tijd", y="Temperatuur (graden)") + geom_smooth() + 
#    scale_color_discrete(name = "Sensornummer")

rbp_data |> 
  filter(V3==8) |>
  mutate(day_date = floor_date(V1, unit = 'day')) |> 
  ggplot(aes(x=day_date,y=V13/100)) +
  geom_boxplot(aes(group = day_date), outlier.size = 0.1) + 
  labs(x="Tijd", y="Temperatuur (graden)") + geom_smooth()


```

De meest recente temperatuurmeting.

```{r, temperatuur_actueel_rbp}

treetalkers <- rbp_data |>
  group_by(V2) |> 
  filter(V1 == max(V1))
  
  
value_box(
  title = paste0("Gemiddelde temperatuur op ", max(treetalkers$V1)),
  value = paste0(round(mean(treetalkers$V13)/100,2), "°C"),
  paste0("De waardes lopen uiteen van ", round(min(treetalkers$V13)/100,2), "°C",
         " tot ", round(max(treetalkers$V13)/100,2), "°C"),
  showcase = bs_icon("thermometer"),
  theme = "primary",
  )

```

De luchtvochtigheid over de tijd.

```{r, luchtvochtigheid_rbp}

rbp_data |>
  filter(V3==8) |> 
  ggplot(aes(x=V1,y=V14/100)) + geom_point(aes(colour=V2), size = 0.5) +
  labs(x="Tijd", y="Luchtvochtigheid (%)") + geom_smooth() + 
  scale_color_discrete(name = "Sensornummer")


```


## Den Haag: Clingendael

```{r, temperatuur_clingendael}

#clingendael_data |>
#    filter(V3==8) |> 
#    ggplot(aes(x=V1,y=V13/100)) + geom_point(aes(colour=V2), size=0.75) +
#    labs(x="Tijd", y="Temperatuur (graden)") + geom_smooth()

clingendael_data |>
  filter(V3==8) |>
  mutate(day_date = floor_date(V1, unit = 'day')) |> 
  ggplot(aes(x=day_date,y=V13/100)) +
  geom_boxplot(aes(group = day_date), outlier.size = 0.1) + 
  labs(x="Tijd", y="Temperatuur (graden)") + geom_smooth()

```

De meest recente temperatuurmeting.

```{r, temperatuur_actueel_clingendael}

  treetalkers <- clingendael_data |>
    group_by(V2) |> 
    filter(V1 == max(V1))
  
value_box(
  title = paste0("Gemiddelde temperatuur op ", max(treetalkers$V1)),
  value = paste0(round(mean(treetalkers$V13)/100,2), "°C"),
  paste0("De waardes lopen uiteen van ", round(min(treetalkers$V13)/100,2), "°C",
         " tot ", round(max(treetalkers$V13)/100,2), "°C"),
  showcase = bs_icon("thermometer"),
  theme = "primary",
  )

```

De luchtvochtigheid over de tijd.

```{r, luchtvochtigheid_clingendael}

clingendael_data |>
  filter(V3==8) |> 
  ggplot(aes(x=V1,y=V14/100)) + geom_point(aes(colour=V2), size = 0.5) + 
  labs(x="Tijd", y="Luchtvochtigheid (%)") + geom_smooth()

```


