---
title: "De TreeTalkers van de Bomenluisteraar"
format: html
date: today
author: Ronald Visser
---

De Bomenluisteraar is een door NWO-gefinancierd project (<https://doi.org/10.61686/BHNSY02702>). Het lectoraat [Sustainable Areas and Soil Transitions](https://www.saxion.nl/onderzoek/lectoraten/sustainable-areas-and-soil-transitions) van Saxion is hierbij penvoerder.

::: {.callout-tip} 
## De Bomenluisteraar: het verhaal van ons groene erfgoed
Bomen vertellen een verhaal: niet alleen over hun leven, maar ook over dat van mensen. Hoe leren we luisteren naar deze vertellers? Bomen in parken spelen een belangrijke rol in ons dagelijks leven door bijvoorbeeld de lucht te zuiveren en schaduw op hete dagen te bieden. Oude bomen zijn vaak geplant door onze voorouders en leven langer dan mensen. Bomen vormen dus onze erfenis en het (groene) erfgoed, maar kunnen niet vertellen wat ze hebben meegemaakt. In de Bomenluisteraar willen wij bomen een stem geven middels multimedia en vertellen hoe bomen in parken reageren op veranderingen in verleden en heden.
:::

Op deze webpagina worden de data van de TreeTalkers van de Bomenluisteraar getoond door middel van enkele grafieken. We hebben een verschillende type TreeTalkers in gebruik:

-   Cyber met onder meer een dendrometer en sapstroommeter ([informatie producent](https://www.nature4.org/treetalkercyber))

-   Carbon met onder meer een dendrometer ([informatie producent](https://www.nature4.org/carbon))

-   Soil voor het meten van bodemvocht ([informatie producent](https://www.nature4.org/soil))

```{r, setup, include=FALSE}
knitr::opts_chunk$set(echo = FALSE, warning = FALSE, message = FALSE)
library(ggplot2)
library(dplyr)
library(lubridate)
source("read_tt.R")
library(ggpubr)
library(bslib)
#library(bsicons)

# read data

# static data
tt_rbp_info <- readODS::read_ods("data/tree_talkers_Rijsterborgherpark.ods")
tt_clingendael_info <- readODS::read_ods("data/tree_talkers_Clingendael.ods")

# live data
rbp_data <- rbind(
    read_tt(data_id = "9B261005"), # Sequoiadendron giganteum
    read_tt(data_id = "91261120"), # Quercus robur
    read_tt(data_id = "9B261002"), # Fagus sylvatica
    read_tt(data_id = "91261115"), # Broussonetia papyrifera
    read_tt(data_id = "91261114"), # Fagus sylvatica 'Atropurpunicea'
    read_tt(data_id = "91261121"), # cyber: tamme kastanje
    read_tt(data_id = "9B261009") # Carpinus betulus (carbon)
    ) |> 
    mutate(V1 = with_tz(V1, "Europe/Amsterdam")) |>
    filter(V1 >= dmy("27-03-2026")) |> 
    inner_join(tt_rbp_info,  by = c("V2" = "treetalker_id"))

clingendael_data <- rbind(
    read_tt(data_id = "91261118"), # eik Japanse tuin
    read_tt(data_id = "9B261008"), # japanse acer Japanse tuin
    read_tt(data_id = "91261117"), # grove den Japanse tuin
    read_tt(data_id = "91261116"), # Tilia x europaea Veteranen-linde
    read_tt(data_id = "9B261004"), # Thuja plicata: meerstammig
    read_tt(data_id = "9B261000"), # Tilia tomentosa met graven hondjes
    read_tt(data_id = "9B261007") # Taxodium distichum ; Moerascipres
  ) |> 
    mutate(V1 = with_tz(V1, "Europe/Amsterdam")) |> 
    filter(V1 >= dmy("20-04-2026")) |> 
    inner_join(tt_clingendael_info,  by = c("V2" = "treetalker_id"))

```

# Boomgroei

De groei van de verschillende bomen in de beide parken. Deze data is nog niet genormaliseerd, maar geeft de ruwe output van de dendrometers.

## Deventer: Rijsterborgherpark

```{r, boomgroei_rbp}

rbp_data |>
  filter(V3==8) |>
  ggplot(aes(x=V1,y=V15)) + geom_line(aes(colour=V2)) + 
  labs(x="Tijd", y="Boomgroei (d.n.)") + facet_wrap(~soort)

```

## Den Haag: Clingendael

```{r, boomgroei_clingendael}

clingendael_data |>
  filter(V3==8) |>
  ggplot(aes(x=V1,y=V15)) + geom_line(aes(colour=V2)) + 
  labs(x="Tijd", y="Boomgroei (d.n.)") + facet_wrap(~soort)


```

# Temperatuur

## Deventer: Rijsterborgherpark

```{r, temperatuur_rbp}

rbp_data |>
    filter(V3==8) |> 
    ggplot(aes(x=V1,y=V13/100)) + geom_point(aes(colour=V2), size=0.75) + 
    labs(x="Tijd", y="Temperatuur (graden)") + geom_smooth()

```

De meest recente temperatuurmeting (op: `r max(rbp_data$V1)`).

```{r, temperatuur_actueel_rbp}


  treetalkers <- rbp_data |>
    group_by(V2) |> 
    filter(V1 == max(V1))
  
  valueboxes <- lapply(
    seq_len(nrow(treetalkers)),
    function(i){
      value_box(
        title = treetalkers$V2[i],
        value = paste0(treetalkers$V13[i]/100, "°C"),
        theme = "primary"
        #showcase = bs_icon("thermometer", size = "0.5em"),
        #showcase_layout = "left center"
      )
      }
    )
  
  do.call(
    layout_column_wrap,
    c(list(width = 1/4), valueboxes))
  
```

## Den Haag: Clingendael

```{r, temperatuur_clingendael}

clingendael_data |>
    filter(V3==8) |> 
    ggplot(aes(x=V1,y=V13/100)) + geom_point(aes(colour=V2), size=0.75) + 
    labs(x="Tijd", y="Temperatuur (graden)") + geom_smooth()

```

De meest recente temperatuurmeting (op: `r max(clingendael_data$V1)`).

```{r, temperatuur_actueel_clingendael}

  treetalkers <- clingendael_data |>
    group_by(V2) |> 
    filter(V1 == max(V1))
  
  valueboxes <- lapply(
    seq_len(nrow(treetalkers)),
    function(i){
      value_box(
        title = treetalkers$V2[i],
        value = paste0(treetalkers$V13[i]/100, "°C"),
        theme = "primary"
        #showcase = bs_icon("thermometer", size = "0.5em"),
        #showcase_layout = "left center"
      )
      }
    )
  
  do.call(
    layout_column_wrap,
    c(list(width = 1/4), valueboxes))

```
