---
title: "De TreeTalkers van de Bomenluisteraar"
format: html
runtime: shiny

---

Een webpagina voor de TreeTalkers van de Bomenluisteraar met daarin enkele grafieken. We hebben een verschillende type TreeTalkers in gebruik:

-   Cyber met onder meer een dendrometer en sapstroommeter ([informatie producent](https://www.nature4.org/treetalkercyber))

-   Carbon met onder meer een dendrometer ([informatie producent](https://www.nature4.org/carbon))

-   Soil voor het meten van bodemvocht ([informatie producent](#0))

```{r, setup, include=FALSE}
knitr::opts_chunk$set(echo = FALSE, warning = FALSE, message = FALSE)
library(ggplot2)
library(dplyr)
library(lubridate)
source("read_tt.R")
library(ggpubr)
library(shiny)
library(bslib)
library(shinylive)
# read data

# static data
tt_rbp_info <- readODS::read_ods("data/tree_talkers_Rijsterborgherpark.ods")
tt_clingendael_info <- readODS::read_ods("data/tree_talkers_Clingendael.ods")

# live data
rbp_live <- reactive({
  rbind(
    read_tt(data_id = "9B261005"), # Sequoiadendron giganteum
    read_tt(data_id = "91261120"), # Quercus robur
    read_tt(data_id = "9B261002"), # Fagus sylvatica
    read_tt(data_id = "91261115"), # Broussonetia papyrifera
    read_tt(data_id = "91261114"), # Fagus sylvatica 'Atropurpunicea'
    read_tt(data_id = "91261121"), # cyber: tamme kastanje
    read_tt(data_id = "9B261009") # Carpinus betulus (carbon)
    ) |> 
    filter(V1 >= dmy("27-03-2026")) |> 
    inner_join(tt_rbp_info,  by = c("V2" = "treetalker_id"))
})

clingendael_live <- reactive({
  rbind(
    read_tt(data_id = "91261118"), # eik Japanse tuin
    read_tt(data_id = "9B261008"), # japanse acer Japanse tuin
    read_tt(data_id = "91261117"), # grove den Japanse tuin
    read_tt(data_id = "91261116"), # Tilia x europaea Veteranen-linde
    read_tt(data_id = "9B261004"), # Thuja plicata: meerstammig
    read_tt(data_id = "9B261000"), # Tilia tomentosa met graven hondjes
    read_tt(data_id = "9B261007") # Taxodium distichum ; Moerascipres
  ) |> 
    filter(V1 >= dmy("20-04-2026")) |> 
    inner_join(tt_clingendael_info,  by = c("V2" = "treetalker_id"))
})
  
```

# Boomgroei

De groei van de verschillende bomen in de beide parken. Deze data is nog niet genormaliseerd, maar geeft de ruwe output van de dendrometers.

## Deventer: Rijsterborgherpark

```{r, boomgroei_rbp}

renderPlot({
  treetalkers <- rbp_live()
  treetalkers |>
    filter(V3==8) |>
    ggplot(aes(x=V1,y=V15)) + geom_line(aes(colour=V2)) + 
    labs(x="Tijd", y="Boomgroei (d.n.)") + facet_wrap(~soort)
})

```

## Den Haag: Clingendael

```{r, boomgroei_clingendael}

renderPlot({
  treetalkers <- clingendael_live()
  treetalkers |>
    filter(V3==8) |>
    ggplot(aes(x=V1,y=V15)) + geom_line(aes(colour=V2)) + 
    labs(x="Tijd", y="Boomgroei (d.n.)") + facet_wrap(~soort)
})

```

# Temperatuur

## Deventer: Rijsterborgherpark

```{r, temperatuur_rbp}

renderPlot({
  treetalkers <- rbp_live()
  treetalkers |>
    filter(V3==8) |> 
    ggplot(aes(x=V1,y=V13/100)) + geom_point(aes(colour=V2), size=0.75) + 
    labs(x="Tijd", y="Temperatuur (graden)") + geom_smooth()
})

```

De huidige temperatuur op dit moment (laatste meting).

```{r, temperatuur_actueel_rbp}
renderUI({
  treetalkers <- rbp_live() |>
    group_by(V2) |> 
    filter(V1 == max(V1))
  
  valueboxes <- lapply(
    seq_len(nrow(treetalkers)),
    function(i){
      value_box(
        title = treetalkers$V2[i],
        value = treetalkers$V13[i]/100,
        theme = "primary"
      )
      }
    )
  
  do.call(
    layout_column_wrap,
    c(list(width = 1/4), valueboxes)
  )

})
```

## Den Haag: Clingendael

```{r, temperatuur_clingendael}

renderPlot({
  treetalkers <- clingendael_live()
  treetalkers |>
    filter(V3==8) |> 
    ggplot(aes(x=V1,y=V13/100)) + geom_point(aes(colour=V2), size=0.75) + 
    labs(x="Tijd", y="Temperatuur (graden)") + geom_smooth()
})

```

De huidige temperatuur op dit moment (laatste meting).

```{r, temperatuur_actueel_clingendael}
renderUI({
  treetalkers <- clingendael_live() |>
    group_by(V2) |> 
    filter(V1 == max(V1))
  
  valueboxes <- lapply(
    seq_len(nrow(treetalkers)),
    function(i){
      value_box(
        title = treetalkers$V2[i],
        value = treetalkers$V13[i]/100,
        theme = "primary"
      )
      }
    )
  
  do.call(
    layout_column_wrap,
    c(list(width = 1/4), valueboxes)
  )

})
```
